臺灣基隆地方法院刑事判決　
110年度原訴字第16號
公  訴  人  臺灣基隆地方檢察署檢察官
被      告  黃偉倫

                    戶籍：基隆市○○區○○路000號0樓（基隆○○○○○○○○）
                    居住：新北市○○區○○路0段000巷00號0樓之0(送達處所)
指定辯護人  曾宿明律師(法扶律師)
上列被告因違反貪污治罪條例等案件，經檢察官提起公訴（110
年度偵字第4351號），本院判決如下：
    主  文
黃偉倫犯侵占非公用財物罪，處有期徒刑10月，褫奪公權1年，
緩刑2年。
    事  實
黃偉倫自民國108年11月11日起至109年11月3日止，在法務部○○○
○○○○0○○○○○○)服一般替代役，擔任戒護科內勤保管金代收勤務之
輔助工作，負責辦理收容人攜入金錢之代收、核對及登記，屬依
法令從事於公共事務而具有法定職務權限之公務員。惟黃偉倫意
圖為自己不法之所有，於109年10月13日下午1時40分左右，在中
央台收取收容人周秉儀攜入之保管金新臺幣(下同)9,570元後，
先在「基隆監獄收容人新收（還押）攜入金錢保管登記簿」（下
稱保管登記簿）之「周秉儀」欄位內填載「9570」交由周秉儀簽
名、捺印，再返回戒護科內勤辦公室，將職務上持有之其中5,00
0元保管金藏放在辦公桌抽屜內，並將保管登記簿上填載之「957
0」塗改為「4570」及在「本件承辦人」欄內蓋印經授權使用之
戒護科內勤管理員劉偉志職章，據以轉交由總務科出納辦事員林
東廷簽收保管金，俟林東廷未發現收容人周秉儀攜入金額遭塗改
而在「轉交承辦人簽收」欄內蓋印職章後，再將登載上開不實金
額之保管登記簿交予總務科保管股管理員吳致豪在「保管股核對
」欄內蓋印，始由吳致豪將收容人攜入金額登錄至獄政管理資訊
系統後製作「保管金新收帶入明細表」，交由合作社據以填載「
保管金收入及支出資料」(下稱保管金手摺)，足以生損害於周秉
儀及基隆監獄對於保管金之管理，同日晚間黃偉倫便將上開藏放
在辦公桌抽屜內之5,000元保管金攜出基隆監獄花用而侵占之。
嗣周秉儀於109年10月14日收受保管金手摺發現保管金數額短少
，向基隆監獄反應後，基隆監獄進行內部調查，黃偉倫即於109
年10月21日上午10時20分前往法務部廉政署自首。
    理  由
一、認定事實所憑之證據及理由：
　　前揭事實，迭據被告黃偉倫於偵查及本院審理時坦承不諱，
    且與證人劉偉志、林東廷、吳致豪於偵查中證述之基隆監獄
    保管金代收保管流程相符，並有109年10月13日基隆監獄監
    視錄影截圖及保管登記簿影本可以佐證，足認被告黃偉倫之
    任意性自白與事實相符。本案事證明確，被告犯行堪以認定
    。
二、論罪科刑：
　㈠被告於本案行為時在基隆監獄服替代役，依替代役實施條例
    第3條規定，應在該需用機關擔任輔助性工作履行公共事務
    ，且依替代役實施條例第18條授權訂定之「法務部矯正署及
    所屬矯正機關替代役役男服勤管理要點」第9點規定，役男
    之專業輔助性工作包含協助辦理保管名籍勤務，是被告依內
    勤管理員劉偉志授權辦理收容人攜入金錢之代收、核對及登
    記等保管金代收勤務，符合刑法第10條第2項第1款後段所定
    「依法令從事於公共事務而具有法定職務權限」之公務員。
　㈡被告利用職務上機會，將保管登記簿上填載之收容人周秉儀
    保管金數額「9570」塗改為不實之「4570」，據以行使交由
    林東廷、吳致豪簽收、核對，再將職務上持有之保管金差額
    5,000元侵占入己，所為係犯刑法第216條、第213條之行使
    公務員登載不實文書罪及貪污治罪條例第6條第1項第3款之
    侵占非公用財物罪。又被告上開行為，均係出於侵占收容人
    保管金之目的而為，且行為時間緊密相連、部分重疊，於刑
    法評價上宜視為接續之一行為，故被告以一行為觸犯上開二
    罪名，屬想像競合犯，依刑法第55條規定，應從一重論以侵
    占非公用財物罪。至於被告所為公務員登載不實文書之低度
    行為，應為行使公務員登載不實文書之高度行為所吸收，不
    另論罪。
　㈢公訴意旨認被告將登載不實金額之保管登記簿交予吳致豪，
    使吳致豪據以登錄於獄政管理資訊系統製作電磁紀錄，所為
    另涉犯刑法第220條第2項、第214條之使公務員登載不實準
    文書罪嫌。惟林東廷負責簽收被告轉交之保管金，須加總計
    算保管登記簿上填載之各筆金額與保管金總額是否相符，此
    據證人林東廷於廉政官詢問時證述在卷(110年度偵字第4351
    號卷第81頁)，故林東廷見填載金額有塗改痕跡自應加以確
    認；而吳致豪依據保管登記簿所載金額登錄獄政管理資訊系
    統前，會先向林東廷確認當日金額是否正確，此據證人吳致
    豪於廉政官詢問時證述明確(110年度偵字第4351號卷第88頁
    )，且吳致豪在保管登記簿上蓋印職章之欄位名為「保管股
    核對」欄，足認吳致豪亦有審核義務；是保管金代收保管勤
    務應係由戒護科及總務科之承辦人間相互把關審核，吳致豪
    並非只能形式上審查被告填載之保管登記簿即據以登錄於獄
    政管理資訊系統，被告所為自不得論以使公務員登載不實準
    文書或使公務員登載不實文書等罪，茲因公訴意旨認此部分
    倘成立犯罪與上開論罪部分具有裁判上一罪關係，本院爰不
    另為無罪諭知。
　㈣貪污治罪條例第12條第1項規定「犯第4條至第6條之罪，情節
    輕微，而其所得或所圖得財物或不正利益在新臺幣5萬元以
    下者，減輕其刑。」同條例第8條第1項前段規定：「犯第4
    條至第6條之罪，於犯罪後自首，如有所得並自動繳交全部
    所得財物者，減輕或免除其刑。」本案被告係利用塗改保管
    登記簿所載金額之方式侵占保管金差額，倘總務科承辦人員
    仔細審核即可發現，犯罪情節尚屬輕微，且被告侵占之金額
    僅5,000元，應依貪污治罪條例第12條第1項規定減輕其刑。
    又被告於基隆監獄內部調查期間，即於109年10月21日上午1
    0時20分前往法務部廉政署自首(110年度偵字第4351號卷第1
    5頁)，當時有偵查犯罪職權之偵查機關均尚未發覺本案犯罪
    情事，且被告於109年10月21日下午4時已在基隆監獄與收容
    人周秉儀達成和解，並於109年10月22日送入5,000元現金作
    為收容人周秉儀之保管金，此有調(和)解書及基隆監獄受刑
    人保管款收款收據可以證明(110年度偵字第4351號卷第63、
    65頁)，是被告符合自首及自動繳交全部所得財物之要件，
    惟考量被告行為減損收容人對於公權力行使之信賴，爰僅予
    遞減輕其刑，而不予免刑。
　㈤本院審酌被告因積欠手機費用、軍人貸款及志願役賠款，明
    知其係從事代收收容人保管金之公權力行為，仍意圖為自己
    不法之所有，侵占部分因職務上持有之保管金，對於基隆監
    獄之獄政管理造成損害，且減損收容人對於公權力行使之信
    賴，犯罪所生之損害不輕；惟被告係因保管金代收保管勤務
    之審核機制未盡周詳而得手，犯罪手段並非極為惡劣，兼衡
    被告始終坦承犯行之犯後態度、智識程度、生活狀況(本院
    卷第71頁)、前科素行及犯罪所得數額等一切情狀，量處如
    主文所示之刑，並依貪污治罪條例第17條及刑法第37條第2
    項規定，諭知褫奪公權1年。
　㈥被告前未曾因故意犯罪而受有期徒刑以上刑之宣告，符合刑
    法第74條第1項第1款得宣告緩刑之要件，此經本院核閱臺灣
    高等法院被告前案紀錄表屬實。本院考量被告先前無財產犯
    罪前科，本案應係因一時失慮始觸法，且被告於犯後數日內
    即坦承犯行，並彌補收容人周秉儀之損害，自本案發生後亦
    未再涉嫌其他犯罪情事，良有悔意，故對被告所宣告之刑，
    以暫不執行為適當，爰併予諭知緩刑2年，以勵自新。
三、沒收：
    犯罪所得，屬於犯罪行為人者，沒收之，於全部或一部不能
    沒收或不宜執行沒收時，追徵其價額，但已實際合法發還被
    害人者，不予宣告沒收或追徵，刑法第38條之1第1項前段、
    第3項、第5項定有明文。本案被告侵占之現金5,000元，業
    由被告以送入保管金之方式返還收容人周秉儀，依刑法第38
    條之1第5項規定，自毋庸再宣告沒收或追徵被告之犯罪所得
    。
據上論斷，應依刑事訴訟法第299條第1項前段，判決如主文。
本案經檢察官何治蕙提起公訴，檢察官陳宜愔到庭執行職務。
中　　華　　民　　國　　111 　年　　1 　　月　　12　　日
                  刑事第五庭  審判長法  官  吳佳齡
　　　　　　　　　
　　　　　　　　　                  法  官  鄭虹真
　　　　　　　　　
　　　　　　　　　                  法　官　陳怡安
以上正本證明與原本無異。
如不服本判決應於收受送達後20日內向本院提出上訴書狀，並應
敘述具體理由；其未敘述上訴理由者，應於上訴期間屆滿後20日
內向本院補提理由書（均須按他造當事人之人數附繕）「切勿逕
送上級法院」。
中　　華　　民　　國　　111 　年　　1 　　月　　12　　日
                                    書記官　洪福基
附錄本案論罪科刑法條全文：
中華民國刑法第216條
（行使偽造變造或登載不實之文書罪）
行使第210條至第215條之文書者，依偽造、變造文書或登載不實
事項或使登載不實事項之規定處斷。
中華民國刑法第213條
（公文書不實登載罪）
公務員明知為不實之事項，而登載於職務上所掌之公文書，足以
生損害於公眾或他人者，處1年以上7年以下有期徒刑。
貪污治罪條例第6條
有下列行為之一，處5年以上有期徒刑，得併科新臺幣3千萬元以
下罰金：
一、意圖得利，抑留不發職務上應發之財物者。
二、募集款項或徵用土地、財物，從中舞弊者。
三、竊取或侵占職務上持有之非公用私有器材、財物者。
四、對於主管或監督之事務，明知違背法律、法律授權之法規命
    令、職權命令、自治條例、自治規則、委辦規則或其他對多
    數不特定人民就一般事項所作對外發生法律效果之規定，直
    接或間接圖自己或其他私人不法利益，因而獲得利益者。
五、對於非主管或監督之事務，明知違背法律、法律授權之法規
    命令、職權命令、自治條例、自治規則、委辦規則或其他對
    多數不特定人民就一般事項所作對外發生法律效果之規定，
    利用職權機會或身分圖自己或其他私人不法利益，因而獲得
    利益者。
前項第1款至第3款之未遂犯罰之。